【裁判字號】    99,交聲,2364
【裁判日期】    990831
【裁判案由】    聲明異議
【裁判全文】
臺灣臺中地方法院交通事件裁定        99年度交聲字第2364號
原處分機關  交通部公路總局臺中區監理所豐原監理站
異  議  人  乙○○
即受處分人
上列異議人即受處分人因違反道路交通管理處罰條例案件，對於
交通部公路總局臺中區監理所豐原監理站中華民國99年5月28日
豐監稽違字第裁63-HD0000000號所為之裁決處分 (原舉發案號：
中縣警交字第HD0000000號)，聲明異議，本院裁定如下：
    主  文
原處分撤銷。
乙○○不罰。
    理  由
一、原處分意旨略以：異議人即受處分人(下稱受處分人)乙○○
    所有車牌號碼7402-UB號自小客車於民國98年12月14日上午9
    時22分許，在臺中縣豐原市○○○路與大順街口，因使用註
    銷牌照行駛公路之違規，經臺中縣警察局交通警察隊掣單逕
    行舉發，因受處分人逾期未到案，本站乃於99年5月28日依
    道路交通管理處罰條例第12條第1項第4款、第2項及統一裁
    罰基準表規定以豐監稽違字第裁63-HD0000000號裁決書裁處
    罰鍰新臺幣(下同)8,100元並扣繳牌照等語。
二、受處分人聲明異議意旨略以：伊因罹患中風，行動不便，且
    年齡已高，不可能駕駛，上開自小客車是伊長子甲○○以其
    名義購買登記，實際上是由甲○○駕駛，甲○○自98年2月2
    4日起至98年12月14日止已違規多次，為此具狀聲明異議，
    請求撤銷原處分云云。
三、按道路交通管理處罰條例第85條第1項、第4項規定；「本條
    例之處罰，受舉發違反道路交通管理事件之受處罰人，認為
    受舉發之違規行為應歸責他人者，應於舉發違反道路交通管
    理事件通知單應到案日期前，檢附相關證據及應歸責人相關
    證明文件，向處罰機關告知應歸責人，處罰機關應即另行通
    知應歸責人到案依法處理。逾期未依規定辦理者，仍依本條
    例各該違反條款規定處罰。」、「依本條例規定逕行舉發或
    同時併處罰其他人之案件，推定受逕行舉發人或該其他人有
    過失。」；又違反道路交通管理事件統一裁罰標準及處理細
    則第36條復明定：「本條例之處罰，受舉發違反道路交通管
    理事件之被通知人，認為受舉發之違規行為應歸責他人者，
    應於通知單記載之應到案日期前，檢附相關證據及足資辨識
    、通知應歸責人之證明文件，向處罰機關告知應歸責人，處
    罰機關應即另行通知應歸責人到案依法處理。逾期未依規定
    辦理者，仍依本條例各該違反條款規定處罰。」。依道路交
    通管理處罰條例第85條第1項規定之文義，受處分人「逾期
    未依規定辦理」之效果，係處罰機關「仍依本條例各該違反
    條款規定處罰」，並未指發生失權之效果。且觀諸上開規定
    修正之立法理由，亦未表示逾期未告知即生失權效果。況若
    舉發通知單送達受處分人時，已逾通知單所定之到案期日，
    則因未符合道路交通管理處罰條例第85條第1項規定，即未
    生失權之效果。如此一來，將使有無失權之效果取決於舉發
    通知單送達之遲速，如送達在到案期日前者，即生失權效果
    ；送達在到案期日後者，即不生失權效果，顯失公平 (尤其
    若舉發通知單送達受處分人時，恰係通知單所定到案期日之
    同日或前一日，將使受處分人因無法及時告知應歸責他人之
    狀況，而承受失權之不公平結果)，故受處分人逾期未辦理
    歸責事宜，若有檢具相關事證向法院聲明異議，法院仍應實
    質審理 (臺灣高等法院暨所屬法院97年法律座談會刑事類提
    案第41號研討結果參照)。再處罰機關經查證結果，如已能
    清楚得悉真正駕駛人之誰屬，自應針對實際違規之人科予行
    政處罰，以收警惕規制之效；倘因前揭規定適用結果，明知
    交通違規者另有其人，卻反而堅持處罰並未實際違規之汽車
    所有人，對於維持交通秩序目的之達成當無任何助益可言，
    自屬違反行政程序法第7條第1款比例原則中「適合性原則」
    之要求。行政機關如要對違反該項告知義務之汽車所有人科
    以處罰，應將汽車所有人逾期始行告知應歸責人姓名之行為
    ，另行修法設獨立條項罰之，方能在達成行政目的與不致過
    度侵害民眾權益之雙重考量下取得平衡。是以道路交通管理
    處罰條例第85條第1項及違反道路交通管理事件統一裁罰標
    準及處理細則第36條之規定均應依前述行政管制目的而為限
    縮解釋，以免產生違憲疑慮。此外，鑒於道路交通管理處罰
    條例之制定，係為加強道路交通管理，維護交通秩序及確保
    交通安全，故對於上開逕行舉發之違規事件，原則上推定汽
    車所有人具有可歸責之過失，而對其課以舉證真正之違規駕
    駛人或證明無可歸責之事由存在，始能免除受罰之責任，亦
    即若汽車所有人得以充分證明該違規事實全然與其無關，而
    僅能歸責於該汽車實際駕駛人時，即能依照道路交通管理處
    罰條例第85條第1項規定，轉而處罰實際駕駛人，而免除汽
    車所有人交通違規責任，並非將法律所定應由汽車駕駛人承
    擔之處罰責任，恣意轉嫁於未駕駛汽車之所有人 (臺灣高等
    法院臺中分院98年度交抗字第524號裁定意旨參照)。
四、次按使用吊銷、註銷之牌照行駛者，處汽車所有人3,600元
    以上10,800元以下罰鍰，並禁止其行駛，且牌照扣繳之，道
    路交通管理處罰條例第12條第1項第4款、第2項定有明文。
    前揭條文所稱「所有人」之意義為何，道路交通管理處罰條
    例並無明文定義，惟汽車屬於動產，民法上動產物權之讓與
    非將動產交付不生效力(民法第761條第1項前段)，並非以「
    登記」或「過戶」為要件，雖然道路交通管理各項異動登記
    之「車主」部分，於行政或訴訟程序上有推定何人是「所有
    人」之效力，但在解釋上道路交通管理處罰條例「所有人」
    為何人，仍應從民法之規定。至於汽車所有人怠於辦理各項
    異動登記，而影響交通管理秩序之情形，同條例第16條第1
    項第1款已有處罰之明文，並不能將各項異動登記之「車主
    」視同「汽車所有人」 (臺灣高等法院臺中分院92年度交抗
    字第825號、97年度交抗字第1123號、臺灣高等法院98年度
    交抗字第1922號、96年度交抗字第228號裁定參照)。基此，
    汽車使用註銷之牌照行駛者，處罰之對象為「汽車所有人」
    ，應係違規時汽車之真正所有權人而言，而非汽車之登記名
    義人。蓋因車籍資料僅係監理機關對於車輛管理之行政登記
    事項，車籍資料上車主名稱登記，雖可據以作為該車所有人
    之判斷依據，然該車籍資料所登記之車主，並非當然即為民
    法上之真正所有權人。
五、經查：
(一)受處分人乙○○所有車牌號碼7402-UB號自小客車，因未依
    規定限期參加定期檢驗，經原處分機關於98年9月2日逕行裁
    決註銷牌照，有原處分機關98年2月24日豐監東字第6380012
    13號舉發違反道路交通管理事件通知單影本、98年9月2日豐
    監稽違字第裁00-000000000號裁決書影本、汽車車籍查詢資
    料各1張附卷可稽；又上開自小客車於98年12月14日上午9時
    22分許，在臺中縣豐原市○○○路與大順街口，因使用註銷
    牌照行駛公路之違規，為臺中縣警察局交通警察隊警員掣單
    逕行舉發等情，亦有臺中縣警察局中縣警交字第HD0000000
    號舉發違反道路交通管理事件通知單1張在卷足憑，本件違
    規事實應堪認定。
(二)惟證人即受處分人之子甲○○於本院訊問時證稱：伊父親不
    會開車，伊父親雖有駕照，但因中風都沒有開車，上開自小
    客車是伊以伊父親名義購買登記，都是伊在使用，98年9月
    底伊因為通緝被警察追查，棄車逃逸，將車子丟在路邊，之
    後伊請伊弟弟去找，已找不到車子等語，核與受處分人上揭
    所辯大致相符；且受處分人因罹患腦內出血、伴有腦梗塞之
    腦動脈阻塞、本態性高血壓等病症，致右側肢體麻木，至99
    年2月2日止仍於行政院衛生署豐原醫院定期就診，亦有受處
    分人提出之診斷證明書1張存卷足憑，堪認受處分人所辯非
    虛。則受處分人顯非前揭違規事件中該車輛之真正所有人，
    對於該車並無管理支配能力，原處分機關自不能僅因受處分
    人未於應到案日期前提出本件應歸責人相關證明文件為據，
    而認受處分人有何可歸責之事由。本件違規事件既無證據證
    明受處分人為車輛之真正所有權人，自不得以受處分人為應
    受歸責之裁罰對象。原處分機關未察，以受處分人有前述違
    規行為之歸責事由據以裁罰，自有未洽。本件異議為有理由
    ，應由本院將原處分撤銷，另為受處分人不罰之諭知。
六、依道路交通管理處罰條例第87條第2項、道路交通案件處理
    辦法第20條前段，裁定如主文。
中    華    民    國    99    年    8     月    31    日
                  交通法庭    法  官  簡芳潔
以上正本證明與原本無異。
如不服本裁定，應於收受送達後5日內向本院提出抗告狀。（應
附繕本）
                              書記官  余怜儀
中    華    民    國    99    年    8     月    31    日

司法院資訊處製作；財團法人民間司法改革基金會備份。
